【裁判字號】    98,上國易,21
【裁判日期】    990504
【裁判案由】    國家賠償
【裁判全文】
臺灣高等法院民事判決                98年度上國易字第21號
上  訴  人  乙○○
被  上訴人  台北市政府工務局新建工程處
法定代理人  甲○○
訴訟代理人  王惠光律師
上列當事人間請求國家賠償事件，上訴人對於中華民國九十八年
十月二十二日臺灣臺北地方法院九十八年度國字第九號第一審判
決提起上訴，被上訴人提起附帶上訴，經本院於九十八年四月二
十日言詞辯論終結，判決如下：
    主  文
原判決關於駁回上訴人下列第二項之訴暨訴訟費用負擔之裁判均
廢棄。
被上訴人應再給付上訴人新臺幣十四萬二千八百五十元及自民國
九十八年二月五日起至清償日止，按週年利率百分之五計算之利
息。
其餘上訴駁回。
被上訴人附帶上訴駁回。
第一、二審訴訟費用由被上訴人負擔五分之三，餘由上訴人負擔
。
    事  實
甲、上訴人即附帶被上訴人（下稱上訴人）方面：
壹、聲明：
一原判決關於駁回上訴人後開第二項之訴廢棄。
二被上訴人即附帶上訴人（下稱被上訴人）應再給付上訴人新臺
  幣（下同）四十五萬三千四百三十二元及自民國九十八年二月
  五日起至清償日止，按週年利率百分之五計算之利息。
三駁回被上訴人附帶上訴。
貳、陳述：除與原判決記載相同者外，補稱略以：
一伊所受腳踝關節扭傷，本須長期持續觀察復健，伊至臺灣大學
  醫學院附帶醫院（下稱臺大醫院）就診所支出費用及復健費用
  係因系爭事故所致。
二伊因本次腳傷，無法正常駕車，日常生活均須仰賴計程車代步
  。
三伊因受傷，無法加班，且無法正常使用青山鎮休閒會館之會費
  損害，亦係因被上訴人過失所造成。
四原審核定之精神慰撫金過低，不足彌補伊精神上痛苦。
參、證據：除援用原審提出者外，補提加班費明細為證。
乙、被上訴人方面：
壹、聲明：
一上訴駁回。
二原判決不利被上訴人部分廢棄。
三上廢棄部分，被上訴人在第一審之訴駁回。
貳、陳述：除與原判決記載相同者外，補稱略以：
一臺北市○○○路○段與寶慶路口交岔口（下稱系爭路段）坑洞
  甚小，應不致造成上訴人傷害，上人傷害與路口坑洞並無關係
  。
二上訴人提出紫雲堂之單據，否認為真正，另臺大醫院之醫療費
  用距離上訴人在遠東聯合診所（下稱遠東診所）就診時間過長
  ，與系爭事故是否有關並非無疑。
三加班費並非正常情形之上班形態，不能作為計算勞動能力損失
  標準。
參、證據：援用原審提出者。
    理    由
一本件上訴人主張：伊於九十七年四月二十九日上午八時三十分
  分許，於前往台灣銀行總行上班途中，穿越系爭路段之斑馬線
  時，因路面有一凹陷坑洞，致伊遭坑洞絆倒而趴跌在地，因此
  受有右踝關節扭傷併發外傷性關節炎、外側韌帶扭傷、及疑似
  距股線性骨折等傷害，因而支出至九十八年四月十三日止醫藥
  費五千五百三十八元、醫療用品費用四千六百元、往返看診之
  交通費七千五百十五元，並受有因傷無法使用青山鎮休閒會館
  之會費損失一萬二千元之損害及未能加班之加班費損失五千五
  百零二元，且於受傷期間身心受到煎熬，得請求賠償精神慰撫
  金五十萬元，被上訴人為系爭路段之管理機關，對於上開公有
  公共設施顯有疏於管理維護等情，爰依國家賠償法規定，求為
  命被上訴人賠償上開損害計五十三萬五千一百五十五元並附加
  法定遲延利息之判決（原審命被上訴人給付醫藥費用四千四百
  六十八元、醫療用品費用四千六百元、交通費二千六百十五元
  、慰撫金七萬元，合計八萬一千六百八十三元本息，駁回其餘
  。上訴人就敗訴部分中四十五萬三千四百三十二元本息提起上
  訴，被上訴人就敗訴部分提起附帶上訴）。
二被上訴人則以：系爭路段坑洞甚小，應不致造成上訴人傷害，
  縱認伊有過失，上訴人是否與有過失，亦有待查明。上訴人自
  九十七年七月十一日之後，已無需在家中休養，亦未繼續前往
  醫院復健或就診，事隔多月後，始至臺大醫院就診，實難認係
  同一原因所致，上訴人請求臺大醫院之醫藥費用，並無理由，
  又加班費並非正常上班所支領之薪水，而青山鎮休閒會館之設
  施使用權並非其喪失勞動力之損失，上訴人前往紫雲堂看診之
  交通費並無必要，依上訴人右腳踝扭傷之程度，應於數星期內
  即可康復，所請求之慰撫金顯屬過高等語，資為抗辯。
三查上訴人於前揭時間，步行經過系爭路段，穿越斑馬線時跌倒
  ，受有右踝關節扭傷之傷害，當時系爭路段之斑馬線上，確有
  路面凹陷坑洞，該坑洞直徑、深度各約十公分，被上訴人為系
  爭路段之管理機關，上訴人自九十七年四月二十九日起至同年
  五月二十二日止向雇主即臺灣銀行總行請公傷假，並以書面書
  面向被上訴人請求國家賠償遭拒等情，為兩造所不爭，堪信為
  真實。
四按公有公共設施因設置或管理有欠缺，致人民生命、身體或財
  產受損害者，國家應負損害賠償責任，國家賠償法第三條第一
  項定有明文。而維護道路之平坦無瑕，乃道路管理機關之基本
  義務，以確保用路人之權益。被上訴人管理之系爭路段存有一
  直徑、深度各約十公分之坑洞，如前述，被上訴人並未即時派
  人填平上開坑洞，亦未設置任何警告標示以促請往來之行人及
  駕駛人注意，其管理系爭路段應有欠缺，而上訴人確係踩到凹
  洞往前趴下去等情，經證人即當時行走在上訴人之後之同事蔡
  文賢結證屬實，上訴人跌倒後即往遠東診所治療，經診斷右踝
  關節扭傷，有其提出之診斷證明書可稱，則上訴人所受傷害與
  被上訴人管理之欠缺間，應具有相當因果關係，被上訴人辯稱
  系爭路段坑洞甚小，不致造成上訴人傷害云云，委無足採。上
  訴人因系爭路段有上述坑洞而跌倒致受有傷害，自得依前開規
  定，請求管理機關即被上訴人負損害賠償責任。
五次按因故意或過失，不法侵害他人之權利者，負損害賠償責任
  ；又不法侵害他人之身體或健康者，對於被害人因此喪失或減
  少勞動能力或增加生活上之需要時，應負損害賠償責任；又不
  法侵害他人之身體、健康、名譽、自由、信用、隱私、貞操或
  不法侵害其他人格法益而情節重大者，被害人雖非財產上之損
  害，亦得請求賠償相當之金額，民法第一百八十四條第一項前
  段、第一百九十三條第一項、第一百九十五條第一項前段分別
  定有明文，上揭規定依國家賠償法第六條規定，於國家賠償時
  準用之。被上訴人應負國家賠償責任，既經認定，茲就上訴人
  主張之損害，是否實在，審酌如次：
(一)醫藥費部分：
  上訴人於系爭事故發生後，即前往遠東診所骨科治療，經醫師
  診斷為右踝扭傷及併發外傷性關節炎，至同年五月二十日於該
  所骨科門診治療計三次，自負醫藥費九百七十八元；且自九十
  七年四月二十九日至同年五月一日前往龍成堂為推拿及外敷草
  藥等治療三次，支出醫藥費用九百元；又自同年六月十三日起
  至同年七月二十五日止持續至遠東診所復健科門診及接受物理
  治療，自負醫療費用二千一百二十元；復於同年十一月二十五
  日至遠東診所骨科就診、同年十二月一日至遠東診所骨科及復
  健科就診、九十八年四月三日至遠東診所復健科門診，經診療
  後判斷與系爭事故扭傷相關，可能為扭傷後併發症，遠東診所
  轉診至臺大醫院，經臺大醫院依上訴人病史描述及學理推斷，
  認與系爭事故扭傷有因果關係，上訴人於九十八年四月六日及
  十三日在臺大醫院骨科就診，自負醫療費用九百二十元，有上
  訴人提出之醫療費用收據及病歷可稽，並經本院向遠東診所及
  臺大醫院查明屬實，有各該診所及醫院覆函可憑（上訴人自九
  十八年五月四日以後在臺大醫院就診支出之費用，未經請求，
  不在本院審酌範圍），被上訴人就上訴人在龍成堂治療及九十
  七年七月十一日以前在遠東診所治療所支出費用並不爭執，惟
  其否認上訴人其後之診療與系爭事故所受傷害有關云云，與遠
  東診所、臺大醫院覆函不符，自不足採信。而上訴人於同年十
  一月二十五日至遠東診所骨科就診、同年十二月一日至同診所
  骨科及復健科就診，九十八年四月三日至同診所復健科門診，
  雖未提出醫療費用收據，惟衡諸常理，應有醫藥費用支出，參
  酌上訴人所提出之前在遠東診所就診醫療費用收據，復健科每
  次自負費用額為五十元、九十七年六月二十日骨科門診自負費
  用額為一百五十元，則以此標準計算上訴人自九十七年十一月
  二十五日起至九十八年四月三日止在遠東診所支出之醫藥費應
  為四百元，上訴人主張（見上訴人於原審九十八年十月十四日
  陳報狀記載）該段期間支出醫藥費（六百元）超過上開金額部
  分，未能舉證證明，不足採信。則上訴人自系爭事故致右腳扭
  傷時起至九十八年四月十三日止支出醫療費用合計五千三百十
  八元（978＋900＋2120＋400＋920＝5318），堪可認定。至上
  訴人另至長春林脊矯正中心及紫雲堂之民俗療法治療部分，為
  被上訴人所否認，上訴人亦未證明有治療上必要，此部分主張
  並不足採信。
(二)醫療用品費部分：
  上訴人因受有右踝關節扭傷之傷害而購買護具一支，支出醫療
  用品費四千六百元等情，業據提出估價單、及發票為證（見同
  卷第八二頁），亦為被上訴人所不爭執，亦堪信為真實。
(三)往返看診交通費用：
  上訴人因系爭事故致右腳扭傷，不宜長期步行，應有搭乘計程
  車就診必要，經本院向臺大醫院查明屬實，有該院覆函可憑，
  上訴人主張其於九十七年四月二十九日、五月六日、五月二十
  日至遠東診所看診，支出計程車費計九百二十五元（185＋370
  ＋370＝925），又於同年四月二十九日、四月三十日、五月一
  日至龍成堂治療，支出計程車費一千六百九十元（560＋560＋
  570＝1690 ），合計計程車支出二千六百十五元，有上訴人提
  出計程車資收據可按，自應認為真正，至上訴人未證明其因至
  紫雲堂或中和民俗療法治療係必要之治療，則因而支出之計程
  車資，難認為必要。
(四)勞動損失部分：
  上訴人主張其每月固定加班十四小時，領有加班費五千五百零
  二，因系爭事故受傷無法加班，受有一個月加班費之工作損失
  云云，雖提出存摺及加班明細表為證。惟雇主有使勞工在正常
  時間以外工作必要者，經工會同意，如事業單位無工會者，經
  勞資會議同意後，得將工作時間延長之，勞動基準法第三十二
  條第一項定有明文，故加班係雇主有延長工作時間必要，經工
  會或勞資會議同意始得施行，上訴人並未證明其受傷期間，雇
  主有延長工作時間必要，經工會或勞資會議同意，因自己受傷
  致不能加班情事，其主張受有未領加班費之損害，即不足採信
  。
(五)繳納青山鎮休閒會館會費損失部分：
  上訴人於九十六年九月五日加入青山鎮休閒會館為會員，繳納
  入會費一萬八千元，使用期限自九十七年一月一日起至九十七
  年十二月三十一日止，有其提出會員入會申請表、入會契約及
  發票為證，依入會契約第十條約定「會員請假：一申請資格：
  甲方（指會員）因懷孕、兵役、出國、因疾病或傷害不宜運動
  等因素得提出申請。二申請期限：以一個月為單位，起算日為
  每月一日，除因懷孕請假以一年內為限，其他請假期間在會籍
  有效期限內最長不得超過二個月。…。」，及上開契約第11條
  約定「會員會籍資格轉讓禁止：甲方申請入會並經乙方審核通
  過後即為本會館會員，此會籍資格專屬甲方所有不得轉讓他人
  。若確有非可歸責於會員之事由無法使用，必須轉讓他人，除
  經乙方同意外另應支付會籍轉讓費新台幣一千五百元整。」。
  上訴人因右腳踝受傷無法使用青山鎮休閒會館之設施，縱得請
  假二個月，亦僅延長至九十八年二月二十八日止，惟上訴人迄
  九十八年四月十三日仍未能痊癒，自可認定上訴人繳納青山鎮
  休閒會館一年會費後，僅得使用四個月，其餘八個月因系爭事
  故致無法使用，而受有一萬二千元（18000÷12×8＝12000）
  會費之損害。
(六)精神慰撫金：
  按不法侵害他人之身體、健康者，被害人雖非財產上之損害，
  亦得請求賠償相當之金額，民法第一百九十五條第一項定有明
  文，此項規定，依國家賠償法第五條，於國家賠償適用之。上
  訴人因被上訴人管理之系爭公有公共設施有欠缺而受有身體上
  傷害，治療期間逾一年仍未痊癒，精神上自受有相當之痛苦，
  得依上開規定請求被上訴人給付慰撫金。而慰撫金之多寡，應
  斟酌雙方之身分、地位、資力與加害之程度，及其他各種情形
  核定相當之數額。其金額是否相當，自應依實際加害情形與被
  害人所受之痛苦及雙方之身分、地位、經濟狀況等關係決定之
  。查上訴人為台灣銀行之職員，每月月薪約七萬元，有員工薪
  資單在卷可稽，其名下有汽車一部，有財產歸屬資料清單可憑
  。爰審酌兩造之經濟、社會地位及上訴人所受痛苦等一切情況
  ，認上訴人請求之慰撫金以二十萬元為適當；逾此範圍之請求
  ，並不足採。綜上，上訴人因系爭事故所受損害額計為二十二
  萬四千五百三十三元（5318＋4600＋2615＋12000＋200000＝2
  24533），其超過此部分之主張即不足採信。被上訴人雖另抗
  辯上訴人就系爭事故之發生亦有過失云云，為上訴人所否認，
  自應由被上訴人就此利己之事實負舉證責任。經查，系爭路段
  上之坑洞並非明顯易見，與上訴人同行之同事姜美輪、蔡文賢
  均係於上訴人跌倒後始發覺系爭路段上有坑洞等情，業據姜美
  輪、蔡文賢結證在卷，自難認上訴人就系爭事故之發生有何疏
  未注意之情形，被上訴人亦未具體指明上訴人有何過失，空言
  所辯，洵非可取。
六從而，上訴人依國家賠償法第三條第一項規定，請求被上訴人
  給付二十二萬四千五百三十三元及自起訴狀繕本送達翌日即九
  十八年二月五日起至清償日止，按週年利率百分之五計算之利
  息，即無不合，應予准許，至其超過上開數額之請求，不應准
  許。原判決就上開應准許部分，命被上訴人給付其中八萬一千
  六百八十三元本息，並准為假執行，駁回上訴人其餘請求，其
  中命給付部分，洵為正當，被上訴人附帶上訴，求為廢棄，為
  無理由；就駁回部分，尚有未洽，上訴論旨指摘此部分原判決
  為不當，求予廢棄改判，非無理由，爰由本院廢棄此部分原判
  決，改判如被上訴人再給付十四萬二千八百五十元本息。至上
  開不應准許部分，原判決駁回上訴人該部分之訴及假執行之聲
  請，並無不合，上開廢棄部分，因本判決不得上訴第三審，於
  宣示後確定，無假執行必要，原判決駁回上訴人假執行之理由
  雖有未當，惟結論並無不合，仍應予以維持，上訴論旨，指摘
  此部分原判決為不當，聲明廢棄，為無理由，應予以駁回。
七據上論結，本件上訴為一部有理由、一部無理由，附帶上訴為
  無理由。依民事訴訟法第四百四十九條第一項、第四百五十條
  、第七十九條，判決如主文。
中    華    民    國    99    年    5     月    4     日
                    民事第九庭
                        審判長法  官  黃熙嫣
                              法  官  陳玉完
                              法  官  鄭傑夫
正本係照原本作成。
不得上訴。
中    華    民    國    99    年    5     月    6     日
                              書記官  廖逸柔

司法院資訊處製作；財團法人民間司法改革基金會備份。
